ACORDAO-COMPLETO-2354513

ACÓRDÃO 1170/2019 ATA 17/2019 - PLENÁRIO

VISTOS, relatados e discutidos estes autos que tratam do monitoramento das determinações exaradas no Acórdão 2488/2018-TCU-Plenário, proferido quando do julgamento de representação formulada pela Secretaria de Fiscalização de Infraestrutura Hídrica, Comunicações e Mineração (SeinfraCOM) , devido à existência de possíveis irregularidades na celebração do acordo de parceria celebrado pela empresa estatal Telecomunicações Brasileiras S.A. (Telebras) e pela empresa estadunidense Viasat Inc., por meio de sua representante no Brasil, a empresa Viasat Brasil Serviços de Comunicações Ltda. (Viasat) , visando estabelecer o compartilhamento de receita de capacidade satelital decorrente do uso de partes da carga útil da banda Ka do Satélite Geoestacionário de Defesa e de Comunicações Estratégicas (SGDC) ,
ACORDAM os Ministros do Tribunal de Contas da União, reunidos em sessão do Plenário, diante das razões expostas pelo Relator, com fulcro nos arts. 1º, inciso II, 41, caput, e 43, I, da Lei 8.443/1992 e 250, III, do Regimento Interno do TCU, em: 
9.1. considerar cumpridas as determinações constantes dos itens 9.3.1, 9.3.2, 9.3.3, 9.4.1, 9.4.2, 9.4.3, 9.4.4, 9.5.1 e 9.6 do Acórdão 2488/2018-TCU-Plenário;
9.2.considerar parcialmente cumpridas as determinações constantes dos itens 9.2.1 e 9.5.2 do Acórdão 2488/2018-TCU-Plenário;
9.3.recomendar à Telebras que: 
9.3.1. nas futuras ativações de sites de clientes Telebras, no âmbito do acordo de parceria associado ao SGDC, busque planejar a distribuição dos pontos a serem implantados de modo a otimizar as roteirizações, evitando que trajetos semelhantes necessitem ser percorridos em mais de uma oportunidade em virtude de dificuldades de agendamento em estabelecimentos contíguos;
9.3.2. avalie, junto à Viasat, a viabilidade de excluir dos cálculos a margem de lucro adicional conferida à empresa estrangeira, no percentual de 9,3% incidente sobre o fornecimento e a instalação de equipamentos pela parceira, considerando que os respectivos custos e remunerações já estariam abarcados em outras rubricas do plano de negócios; 
9.3.3. na elaboração de planos de negócio futuros, utilize, como referência, dados de empresas típicas do setor, no intuito de evitar que sejam incorporadas aos estudos eventuais particularidades relativas à eficiência de uma determinada empresa, o que pode causar distorções nas estimativas de parâmetros e custos;  
9.3.4. monitore a execução dos contratos associados ao SGDC, especialmente o cronograma de ativações e desativações, com vistas a minimizar o período em que antenas VSAT permaneçam inativas;
9.3.5. avalie, junto à Viasat, a viabilidade de estabelecer padrões de desempenho financeiro que vigorem pelo período restante do contrato, a partir do terceiro ano, refletindo a utilização da capacidade satelital conferida àquela empresa; 
9.3.6. insira no contrato a previsão de reajuste pela inflação da cláusula de desempenho financeiro;
9.4. determinar, com fulcro nos arts. 43, I, da Lei 8.443/1992 e 250, II, do Regimento Interno do TCU, à Telebras que, no prazo de 60 (sessenta) dias, encaminhe a este Tribunal um plano de ação para implementar as recomendações descritas no item 9.3 e respectivos subitens deste acórdão, especificando as medidas que serão adotadas, os respectivos prazos e responsáveis ou apresentando as justificativas que considerar cabíveis para a não implementação dessas recomendações;
9.5. dar ciência deste acórdão à Telebras; à Viasat Brasil; à Viasat Inc.; à Procuradora-Geral da República; ao Supremo Tribunal Federal; à 1ª Vara Federal da Justiça do Amazonas; à Casa Civil da Presidência da República; ao Ministério da Ciência, Tecnologia, Inovações e Comunicações; à Controladoria Geral da União; à Comissão de Ciência, Tecnologia, Inovação, Comunicação e Informática do Senado Federal; à Comissão de Ciência e Tecnologia, Comunicação e Informática da Câmara dos Deputados e ao Sindisat;
9.6. encerrar o presente processo, com fulcro no art. 169, V, do Regimento Interno do TCU.

Representação, em fase de monitoramento, acerca de possíveis irregularidades na celebração de acordo de parceria para estabelecer o compartilhamento de receita de capacidade satelital pelo uso de partes da carga útil da banda Ka do Satélite Geoestacionário de Defesa e de Comunicações Estratégicas (SGDC).

Telecomunicações Brasileiras S.A. - Telebras

3. Interessados: Viasat Brasil Serviços de Comunicações Ltda. (CNPJ 27.001.440/0001-10) e Viasat Inc. (CNPJ 11.092.132/0001-07).

13.1. Ministros presentes: José Mucio Monteiro (Presidente), Walton Alencar Rodrigues, Benjamin Zymler (Relator), Augusto Nardes, Aroldo Cedraz, Raimundo Carreiro e Bruno Dantas.
13.2. Ministro-Substituto convocado: Augusto Sherman Cavalcanti.
13.3. Ministros-Substitutos presentes: Marcos Bemquerer Costa, André Luís de Carvalho e Weder de Oliveira.

Via Direta Telecomunicações Via Satellite e Internet LTDA - EPP e outros.

BENJAMIN ZYMLER

8.1. Nayara Luiza de Souza e outros, representando Telecomunicações Brasileiras S.A. - Telebras 
8.2. Heloísa Figueiredo Ferraz (344.764/OAB-SP) e outros, representando a empresa Viasat Inc.  
8.3. Lucas de Moraes Cassiano Sant Anna (234.707/OAB-SP) e outros, representando a empresa Viasat Brasil Serviços de Comunicações Ltda.

Não atuou.

REPRESENTAÇÃO (REPR)

Secretaria de Infraestrutura Hídrica, de Comunicações e de Mineração (SeinfraCOM).

I - Introdução
	Trata-se de representação formulada pela Secretaria de Fiscalização de Infraestrutura Hídrica, de Comunicações e de Mineração (SeinfraCom) , em face de possíveis irregularidades na celebração do acordo de parceria celebrado pela empresa Telecomunicações Brasileiras S.A. (Telebras) e pela empresa estadunidense Viasat Inc., por meio de sua representante no Brasil, a empresa Viasat Brasil Serviços de Comunicações Ltda. (Viasat) , com o fito de estabelecer o compartilhamento da receita decorrente da utilização da capacidade do Satélite Geoestacionário de Defesa e de Comunicações Estratégicas (SGDC) , com possível afronta aos arts. 37, XXI, da Constituição Federal e 28, §§ 3º e 4º, da Lei 13.303/2016.
2.	Por meio do TC Processo 018.569/2013-7, de minha relatoria, cuja autuação foi determinada pelo Acórdão 1738/2013-TCU-Plenário, o TCU vem acompanhando a participação da empresa Telecomunicações Brasileiras S.A. (Telebras) na contratação do Satélite Geoestacionário de Defesa e de Comunicações Estratégicas (SGDC) e da infraestrutura terrestre. Adicionalmente, têm sido acompanhada a implementação das demais ações necessárias para a operacionalização do SGDC e o início da prestação dos serviços utilizando a referida capacidade satelital.
3.	Durante esse acompanhamento, a unidade técnica detectou que o acordo de compartilhamento de receita firmado pelas empresas Telebras e Viasat Inc. foi celebrado sem licitação prévia, além disso, a SeinfraCom detectou a existência de indícios de supostas irregularidades. Nesse contexto, foi formulada a presente representação, com o fito de verificar:
	a) se o processo de celebração do referido acordo preencheu os requisitos exigidos pela Constituição Federal e respeitou os pressupostos contidos na Lei 13.303/2016 (Lei das Estatais) ;
	b) a adequação do Estudo de Viabilidade Técnica e Econômica (EVTE) realizado pela Telebras, o qual embasou a definição das cláusulas econômicas do contrato em tela; e
	c) se as cláusulas mais importantes do acordo ora sob comento preservam o equilíbrio entre os direitos e as obrigações das partes.
4.	Neste momento, submeto à avaliação deste colegiado o monitoramento das determinações exaradas por meio do Acórdão 2488/2018-TCU-Plenário, que foi proferido quando do julgamento da representação em tela, verbis:
"9.2. determinar à Telebras que:
9.2.1. no prazo de 90 dias, renegocie com a Viasat as condições econômicas do contrato, visando reduzir o valor previsto contratualmente para ser pago mensalmente pela Telebras para a Viasat por Vsat ativa de R$ 160,00 (cento e sessenta reais) para R$ 107,60 (cento e sete reais e sessenta centavos) ; 
9.3. determinar à Telebras que, no prazo de 90 dias, negocie com a empresa Viasat:
9.3.1 a ampliação do percentual de compartilhamento de receitas repassado pela Viasat para a Telebras, visando aperfeiçoar o equilíbrio econômico-financeiro da avença em tela, informando ao TCU o resultado dessas negociações e justificando o percentual ao final acertado;
9.3.2. a exclusão dos serviços referentes ao art. 4º, III e IV, do Decreto 7.175/2010 da condição de "projetos especiais", nos termos da cláusula 4.6 do contrato, os quais passarão a integrar o rol de serviços que podem ser livremente prestados aos clientes Telebras;
9.3.3. a alteração da redação da cláusula 5.3 (a) (ii) , no sentido de passar a prever, em consonância com o art. 81, VI, da Lei das Estatais, a possibilidade de alteração, por acordo entre as partes, para restabelecer a relação pactuada inicialmente entre os encargos de um contratado e a retribuição a ser paga pelo outro, visando à  justa remuneração do serviço e à manutenção do equilíbrio econômico-financeiro inicial do contrato, na hipótese de sobrevirem fatos do príncipe, como, por exemplo, a alteração de alíquotas de impostos;
9.4. determinar à Telebras que, no prazo de 90 dias:
9.4.1. adote as providências necessárias para anular a cláusula 5.3 (a) (iii) do contrato firmado com a empresa Viasat;
9.4.2. negocie os termos da possível renovação do contrato sob exame, prevista na cláusula 11.2, visando estabelecer como condição resolutiva para a prorrogação contratual a demonstração da respectiva vantajosidade para a Telebras, a qual deverá ser objeto de monitoramento por parte da unidade técnica;
9.4.3. negocie com a empresa Viasat a substituição das cláusulas que tratam do pagamento de sanções relacionadas ao atendimento de nível de serviço pelas empresas parceiras, descritas no item 5 do Anexo 6.2 (a) -II do contrato, de forma a tornar equitativas entre as partes as regras referentes à aplicação de penalidades;
9.4.4. negocie com a empresa Viasat a apresentação de garantia financeira no valor de R$ 50 milhões, pelo prazo mínimo de três anos;
9.5. determinar à Telebras que, no prazo de 90 dias, negocie com a empresa Viasat a inclusão no contrato sob exame de cláusulas que estabeleçam:
9.5.1. um regime diferenciado de pagamento relativo às Vsats desativadas, com o intuito de descontar do valor a ser pago os custos estritamente relacionados à operação dos pontos desativados, os quais deixarão de ocorrer;
9.5.2. padrões de desempenho financeiro que garantam à Telebras um recebimento mínimo anual, cujo valor deverá ser fixado com base no percentual de repasse das receitas compartilháveis, a partir do terceiro ano do contrato, reajustado pela inflação a partir da assinatura do contrato, independentemente da receita auferida pela Viasat, de modo a mitigar os riscos de que a Telebras não seja devidamente compensada pela cessão de uma parte da banda satelital para sua parceira;"
II - Contextualização
5.	Visando facilitar a compreensão dos meus pares, exporei a seguir os motivos que ensejaram as determinações cujo cumprimento está sendo monitorado, as quais buscaram eliminar ou mitigar as falhas encontradas no acordo de parceria celebrado entre as empresas Telebras e Viasat, definindo um prazo de noventa dias para que a Telebras renegociasse cláusulas contratuais do referido negócio de compartilhamento de receitas.
6.	Foram constatadas diversas fragilidades e inconsistências no EVTE elaborado pela Telebras e que serviu de base para a definição das cláusulas econômico-financeiras do contrato celebrado com a Viasat, que em conjunto resultaram em uma apropriação a menor dos potenciais benefícios econômicos do projeto pela Telebras, em afronta aos princípios do planejamento, eficiência, economicidade, proporcionalidade e da motivação, previstos no art. 37, caput, da Constituição Federal/1988, c/c o art. 31 da Lei 13.303/2016 e art. 6º, inciso I, e art. 7º, ambos do Decreto-Lei 200/1967.
7.	Mais especificamente, constatou-se que o EVTE realizado à época da assinatura do contrato possuía as seguintes falhas:
	(i) ausência de justificativas ou memória de cálculo suficientes para balizar a precificação do valor a ser pago pela Telebras para a Viasat em R$ 160,00 (cento e sessenta reais) por antena/mês, embora a estatal tivesse todos os elementos necessários para calculá-lo; 
	(ii) ausência de justificativas adequadas para o percentual de até 21% estabelecido para o compartilhamento de receitas decorrentes da venda da capacidade satelital pela Viasat;
	(iii) inexistência de modelagem econômico-financeira, sob a perspectiva privada, da prestação do serviço quanto ao ativo que efetivamente se pretendia comercializar, no caso, os 58% de capacidade satelital conferidos à Viasat. 
8.	O percentual de compartilhamento de receitas, em particular, deveria ter sido definido após minuciosa avaliação do negócio possibilitado à Viasat, de forma a conferir lucros normais de operação a essa última empresa, característicos do referido setor, e que fossem capazes de remunerar de forma justa os recursos empregados pela empresa parceira ao longo do projeto.
9.	Após a oitiva da estatal, foi encaminhado novo EVTE da parceria sob a perspectiva privada do negócio, que tentou justificar as principais variáveis econômicas da parceria: a remuneração mensal de R$ 160,00 (cento e sessenta reais) por VSAT e o compartilhamento da receita auferida pela VIASAT observado o percentual de até 21%. 
10.	Uma análise dos fluxos de capital circulantes entre as empresas Telebras e Viasat revelou que, considerado o pagamento mensal de R$ 160,00 (cento e sessenta reais) por ponto de Internet ativo ao longo de toda a parceria, o saldo global pago pela estatal para a parceira atingiria R$ 754.480.000,00 (setecentos e cinquenta e quatro milhões quatrocentos e oitenta mil reais) em valor presente. Por outro lado, o montante de capital a ser pago pela Viasat à Telebras, em razão de suas receitas compartilháveis, atingiria R$ 397.550.000,00 (trezentos e noventa e sete milhões quinhentos e cinquenta mil reais) em valor presente. Assim sendo, o valor que seria pago pela Telebras à Viasat era 89,78% superior aquele que deveria ser pago pela Viasat à Telebras. Consequentemente, a parceria estava desequilibrada.
11.	A Telebras encaminhou dados de custos que possibilitaram a crítica do valor de R$ 160,00 (cento e sessenta reais) . A estatal calculou que o valor adequado para essa remuneração deveria ser da ordem de R$ 199,90 (cento e noventa e nove reais e noventa centavos) mensais e que a obtenção do valor contratado, por meio de negociações e devido ao adiantamento financeiro de R$ 50.000.000,00 (cinquenta milhões) , seria vantajosa para a empresa brasileira. No entanto, nos referidos cálculos foram encontrados os seguintes erros:
	a) equívoco matemático na planilha de cálculos que culminou no referido valor. Mais especificamente, observa-se que o valor intermediário obtido pela Telebras antes da aplicação dos percentuais de BDI (14,02%) , da margem de lucratividade da Viasat (20%) , e dos impostos sobre os serviços (14,25%) era de R$ 117,90 (cento e dezessete reais e noventa centavos) e que, após a aplicação dos referidos percentuais, foi calculado pela Telebras novo valor como sendo igual a R$ 199,90 (cento e noventa e nove reais e noventa centavos) . No entanto, observa-se que o valor correto deveria ser de R$ 184,30 (cento e oitenta e quatro reais e trinta centavos) . Essa diferença, isoladamente, implicava um pagamento a maior, por parte da Telebras, de R$ 93.580.000,00 (noventa e três milhões quinhentos e oitenta mil reais) para a Viasat, num período de dez anos, ou de R$ 140.400.000,00 (cento e quarenta milhões e quatrocentos mil reais) se o período considerado fosse de quinze anos;
	b) falhas na premissa adotada pela Telebras, no sentido de amortizar os custos e investimentos realizados ao longo de um período de dez anos. Pois, colocando-se em perspectiva o estabelecido na cláusula 11.2 do contrato firmado, observa-se que a Viasat tem o direito de renovar o contrato estabelecido nos mesmos termos e condições inicialmente estabelecidas por um período de até cinco anos adicionais. Assim, caso a Viasat opte pela renovação do contrato estabelecido, ela continuaria a receber a quantia de R$ 160,00 (cento e sessenta reais) mensais por antena ao longo do período remanescente do contrato. No entanto, considerando o cenário avaliado pela Telebras de amortização de custos em um período de dez anos, não faria lógica prosseguir com o pagamento dessa quantia, haja vista os custos fixos referentes a essa cifra já teriam sido previamente amortizados nos dez primeiros anos do contrato;
	c) consideração de custos fixos estranhos à compra, instalação, operação e manutenção das VSAT no cálculo como, por exemplo, as quantias de R$ 27.500.000,00 (vinte e sete milhões e quinhentos mil reais) a título de riscos políticos e de R$ 99.000.000,00 (noventa e nove milhões de reais) relativamente a seguros e litígios.
12.	Além disso, devido à ausência de cláusulas contratuais de desempenho, constatou-se que poderia ser vantajoso para a Viasat operar exclusivamente como uma prestadora de serviços para a Telebras. Tais serviços consistiriam na instalação, operação, e manutenção de equipamentos. Essa opção se tornava mais atraente quando se leva em conta que a Viasat deve lançar, em 2020, um satélite próprio (Viasat-3) , cuja capacidade é muito superior àquela do SGDC. Cumpre destacar que ela poderia utilizar a capacidade desse artefato sem realizar nenhum tipo de compartilhamento de receitas.
13.	A partir dessas considerações e tendo em vista a estrutura de custos apresentada pela Telebras acerca de sua parceira privada, além do adiantamento financeiro de R$ 50.000.000,00 (cinquenta milhões) efetuado para a Viasat pela estatal, estimou-se que o valor da mensalidade por VSAT deveria ser R$ 107,60 (cento e sete reais e sessenta centavos) , cerca de 32,75% inferior ao valor então praticado. Friso que a diferença dessas quantias, quando se considera o universo de 50.000 antenas que se pretende instalar e operar ao longo do contrato de parceria resulta num pagamento a maior, por parte da estatal de cerca de R$ 430.820.000,00 (quatrocentos e trinta milhões oitocentos e vinte mil reais) para a parceira norte-americana.
14.	Ademais, constatou-se que a Telebras seria remunerada pela cessão dos 58% da capacidade satelital do SGDC por um valor proporcionalmente menor que aquele que seria obtido por ela mediante a exploração dos 42% de capacidade satelital designados para a estatal.
15.	Ainda em relação às cláusulas econômico-financeiras, foram apontadas as seguintes irregularidades:
	a) pagamentos mensais no valor de R$ 160,00 (cento e sessenta reais) pela Telebras à Viasat, pelo período mínimo de cinco anos, mesmo quando as VSATs não estiverem em uso, de forma dissociada das obrigações de compartilhamento de receitas definidas para a empresa norte-americana, que somente terá a obrigação de repassar o percentual de 19,5% das receitas compartilháveis, sem nenhuma cláusula de desempenho, o que poderá gerar um passivo crescente para a empresa estatal, caso ocorra alguma frustração de receitas advinda de outros contratos da estatal, demonstrando a alocação desigual de risco;
	b) relação desigual quanto a forma como foi estabelecido o compartilhamento de receitas entre as parceiras, tendo em vista que a Telebras pagará um valor fixo mensal por VSAT instalada, independentemente da receita por ela auferida, ao passo que a Viasat deverá compartilhar apenas um percentual daquilo que ela efetivamente faturar, sem nenhuma cláusula de desempenho, o que poderá acarretar um risco de frustração de receitas à Telebras e baixa rentabilização do SGDC, com possível prejuízo ao cumprimento dos objetivos do PNBL;
	c) previsão de renovação do acordo, daqui a dez anos, sem que haja participação da Telebras na decisão, cabendo exclusivamente à Viasat o juízo de escolher renovar ou não o contrato, o que poderá acarretar para a empresa brasileira a obrigação de assumir termos e condições que podem vir a ser desfavoráveis à empresa estatal, demonstrando a alocação desigual de risco;
	d) fixação de padrões de atendimento e celebração de acordo de nível de serviço (SLA) , com fixação de penalidades para ambas as empresas no caso de não atendimento adequado, porém com tratamento desfavorável à Telebras, o que poderá tornar ineficiente a capacidade sancionatória da estatal e gerar prejuízos para a qualidade dos serviços prestados aos clientes da estatal;
	e) vinculação do percentual de compartilhamento de receitas devido à Telebras pela Viasat ao percentual da alíquota referente à tributação sobre importação de certos equipamentos, o que poderá ocasionar prejuízos para a estatal pela diminuição do percentual de receitas que lhe será repassado, bem como conferir uma vantagem competitiva indevida ao parceiro privado em relação aos seus concorrentes; 
	f) compensação financeira a ser paga pela empresa nacional, que garante para a Viasat um desconto de 86,66% no valor das taxas referentes ao Fundo de Fiscalização de Telecomunicações (Fistel) , o que gera riscos de dano ao Erário decorrente do pagamento indevido de taxas pela Telebras, além de propiciar vantagens competitivas para a empresa americana sobre seus concorrentes; e
	g) ausência de apresentação de garantia financeira no valor de R$ 50.000.000,00 (cinquenta milhões) relacionada a adiantamento realizado pela Telebras à Viasat Brasil que possuía, à época dessa antecipação, patrimônio líquido de apenas R$ 5.000,00 (cinco mil reais) .
III - Manifestação da unidade técnica sobre o cumprimento das determinações constantes do Acórdão 2488/2018-TCU-Plenário
16.	Após analisar os documentos encaminhados pela Telebras, em especial, o Segundo Termo Aditivo ao contrato celebrado pela estatal e pela empresa Viasat, a SeinfraCom apresentou a tabela a seguir transcrita que resume os resultados do monitoramento sob exame:
	Deliberação
	Situação

	9.2. determinar à Telebras que:
	- 

	9.2.1. no prazo de 90 dias, renegocie com a Viasat as condições econômicas do contrato, visando reduzir o valor previsto contratualmente para ser pago mensalmente pela Telebras para a Viasat por VSAT ativa de R$ 160,00 (cento e sessenta reais) para R$ 107,60 (cento e sete reais e sessenta centavos) ;
	Cumprida parcialmente

	9.3. determinar à Telebras que, no prazo de 90 dias, negocie com a empresa Viasat:
	-

	9.3.1 a ampliação do percentual de compartilhamento de receitas repassado pela Viasat para a Telebras, visando aperfeiçoar o equilíbrio econômico-financeiro da avença em tela, informando ao TCU o resultado dessas negociações e justificando o percentual ao final acertado;
	Cumprida

	9.3.2. a exclusão dos serviços referentes ao art. 4º, III e IV, do Decreto 7.175/2010 da condição de "projetos especiais", nos termos da cláusula 4.6 do contrato, os quais passarão a integrar o rol de serviços que podem ser livremente prestados aos clientes Telebras;
	Cumprida

	9.3.3. a alteração da redação da cláusula 5.3 (a) (ii) , no sentido de passar a prever, em consonância com o art. 81, VI, da Lei das Estatais, a possibilidade de alteração, por acordo entre as partes, para restabelecer a relação pactuada inicialmente entre os encargos de um contratado e a retribuição a ser paga pelo outro, visando à  justa remuneração do serviço e à manutenção do equilíbrio econômico-financeiro inicial do contrato, na hipótese de sobrevirem fatos do príncipe, como, por exemplo, a alteração de alíquotas de impostos;
	Cumprida

	9.4. determinar à Telebras que, no prazo de 90 dias:
	-

	9.4.1. adote as providências necessárias para anular a cláusula 5.3 (a) (iii) do contrato firmado com a empresa Viasat;
	Cumprida

	9.4.2. negocie os termos da possível renovação do contrato sob exame, prevista na cláusula 11.2, visando estabelecer como condição resolutiva para a prorrogação contratual a demonstração da respectiva vantajosidade para a Telebras, a qual deverá ser objeto de monitoramento por parte da unidade técnica;
	Cumprida

	9.4.3. negocie com a empresa Viasat a substituição das cláusulas que tratam do pagamento de sanções relacionadas ao atendimento de nível de serviço pelas empresas parceiras, descritas no item 5 do Anexo 6.2 (a) -II do contrato, de forma a tornar equitativas entre as partes as regras referentes à aplicação de penalidades;
	Cumprida

	9.4.4. negocie com a empresa Viasat a apresentação de garantia financeira no valor de R$ 50 milhões, pelo prazo mínimo de três anos;
	Cumprida

	9.5. determinar à Telebras que, no prazo de 90 dias, negocie com a empresa Viasat a inclusão no contrato sob exame de cláusulas que estabeleçam:
	
	9.5.1. um regime diferenciado de pagamento relativo às VSAT desativadas, com o intuito de descontar do valor a ser pago os custos estritamente relacionados à operação dos pontos desativados, os quais deixarão de ocorrer;
	Cumprida

	9.5.2. padrões de desempenho financeiro que garantam à Telebras um recebimento mínimo anual, cujo valor deverá ser fixado com base no percentual de repasse das receitas compartilháveis, a partir do terceiro ano do contrato, reajustado pela inflação a partir da assinatura do contrato, independentemente da receita auferida pela Viasat, de modo a mitigar os riscos de que a Telebras não seja devidamente compensada pela cessão de uma parte da banda satelital para sua parceira;
	Cumprida parcialmente

17.	Com fulcro nesses apontamentos, a unidade técnica propôs:
a)	considerar cumpridas as determinações constantes dos itens 9.3.1, 9.3.2, 9.3.3, 9.4.1, 9.4.2, 9.4.3, 9.4.4, 9.5.1 e 9.6 do Acórdão 2488/2018-TCU-Plenário;
b)	considerar parcialmente cumpridas as determinações constantes dos itens 9.2.1 e 9.5.2 do Acórdão 2488/2018-TCU-Plenário;
c)	recomendar à Telebras que: 
                   c.1) nas futuras ativações de sites de clientes Telebras, no âmbito do acordo de parceria associado ao SGDC, busque antecipar-se ao planejamento dos pontos a serem implantados, de modo a otimizar as roteirizações, evitando que trajetos semelhantes necessitem ser percorridos em mais de uma oportunidade em virtude de dificuldades de agendamento em estabelecimentos contíguos;
                   c.2) avalie, junto à Viasat, a viabilidade de se excluir dos cálculos a margem de lucro adicional conferida à empresa estrangeira, no valor de 9,3% incidentes sobre o fornecimento e a instalação de equipamentos pela Viasat, considerando que os devidos custos e remunerações já estariam abarcados em outras rubricas do plano de negócios; 
                   c.3) na elaboração de planos de negócio futuros, utilize, como referência, dados de empresas típicas do setor, no intuito de evitar que sejam incorporadas aos estudos eventuais particularidades relativas à eficiência de uma determinada empresa, o que poderá causar distorções nas estimativas de parâmetros e custos;  
                   c.4) monitore ativamente os contratos associados ao SGDC, especialmente o cronograma de ativações e desativações, com vistas a minimizar o período em que VSAT eventualmente canceladas permaneçam inativas;
                   c.5) avalie, junto à Viasat, a viabilidade de estabelecer padrões de desempenho financeiro que vigorem pelo período restante do contrato, a partir do terceiro ano, refletindo a utilização da capacidade satelital conferida àquela empresa; 
                   c.6) insira no contrato a previsão de reajuste da cláusula de desempenho financeiro pela inflação;
d)	determinar, com fulcro nos arts. 43, I, da Lei 8.443/1992 e 250, II, do Regimento Interno do TCU, à Telebras que, no prazo de 60 (sessenta) dias, encaminhe a este Tribunal um plano de ação para implementar as recomendações descritas no item "c" acima, especificando as medidas que serão adotadas, os respectivos prazos e responsáveis, ou apresentando justificativas para a não implementação dessas recomendações.
 
IV - Análise do cumprimento das determinações exaradas no Acórdão 2488/2018-TCU-Plenário
18.	Preliminarmente, manifesto minha concordância com a proposta formulada pela unidade técnica, ao tempo em que incorporo a análise efetuada pela SeinfraCom às minhas razões de decidir. Contudo, entendo ser necessário tecer algumas considerações complementares, o que passo a fazer.
19.	Quanto ao subitem 9.2.1, relativo à renegociação visando reduzir o valor a ser pago mensalmente pela Telebras à Viasat, por terminal ativo (VSAT) , de R$ 160,00 (cento e sessenta reais) para R$ 107,60 (cento e sete reais e sessenta centavos) , esclareço que o contrato foi aditado no sentido de passar a prever a estratificação das quantias a serem pagas em função do número de antenas instaladas, conforme demonstrado na tabela a seguir:
Valores de mensalidades por terminal pós-negociação
	Número de VSAT
	Mensalidade (R$) 

	1 - 25.000
	160,00

	25.001 - 37.500
	126,98

	37.501 - 50.000
	107,58

20.	Saliento que a estipulação desses novos valores teve amparo em estudos e na elaboração de novos modelos econômicos, os quais foram submetidos à apreciação desta Corte, o que permite superar a crítica relativa à carência de informações e de análises que embasavam os valores anteriormente definidos.
21.	Destaco que, caso sejam instalados até 25.000 sites de clientes Telebras, não haverá qualquer redução nos pagamentos devidos pela estatal em relação ao que dispunha o acordo original. Além disso, o valor médio mensal a ser pago pela Telebras à Viasat, por terminal ativo, alcançará, no limite, R$ 138,64 (cento e trinta e oito reais e sessenta e quatro centavos) , quantia 28,85% superior ao valor de R$ 107,60 (cento e sete reais e sessenta centavos) , que foi mencionado como meta no subitem 9.2.1 do Acórdão 2488/2018-TCU-Plenário. Para que haja essa redução, é necessário que o número de usuários da Telebras alcance 50.000, que é o quantitativo estimado pela estatal em seu plano de negócios.
22.	Destaco que a intenção desta determinação foi estabelecer, em conjunto com as outras determinações veiculadas no decisum em tela, o equilíbrio econômico-financeiro do contrato sob comento. Não havia a pretensão de fixar limites precisos para as receitas das empresas parceiras, que são entidades de direito privado, uma vez que não cabe ao TCU limitar os lucros dessas entidades.
23.	Assim sendo, para avaliar se essa determinação foi ou não cumprida, devem ser analisados os seus efeitos e fundamentos. Nos novos estudos apresentados, alguns fatores foram utilizados para justificar esses valores, com destaque para os seguintes:
	a) aumento da taxa de câmbio estimada para o período do acordo;
	b) atualização do cronograma de instalação;
	c) alteração no Weighted Average Capital Cost - WACC, que é o custo médio ponderado de capital, e na estrutura de capital da Viasat;
	d) aumento do custo de instalação e do BDI do projeto; e 
	e) redução do prazo de vida útil das VSAT.
24.	Saliento que, segundo as empresas parceiras, os custos de instalação foram atualizados de acordo com a nova precificação negociada pela Viasat com seu prestador de serviços no Brasil. Aduziram que essa alteração foi necessária devido a ocorrência de dificuldades inesperadas na roteirização dos locais onde deveriam ser instaladas as antenas, as quais incrementaram os custos em tela. 
25.	Visando minimizar esses percalços que contribuem para o aumento das despesas, acolho a proposta formulada pela unidade técnica no sentido de recomendar à Telebras que aperfeiçoe o planejamento da implementação dos sites, de modo a otimizar as roteirizações dele decorrentes.
26.	Aduzo que o incremento do valor de BDI da empresa Viasat, que passou de 14,02% para 25,84%, foi realizado em conformidade com o disposto no Acórdão 2622/2013-TCU-Plenário, relatado pelo Ministro Marcos Bemquerer Costa, que estabeleceu faixas de valores para alguns tipos de obras e serviços, como se observa na tabela abaixo:
Valor de BDI para obras e serviços.
	VALORES DO BDI POR TIPO DE OBRA

	TIPOS DE OBRA
	1º Quartil
	Médio
	3º Quartil

	Construção de Edifícios
	20,34%
	22,12%
	25,00%

	Construção de Rodovias e Ferrovias
	19,60%
	20,97%
	24,23%

	Construção de Redes de Abastecimento de Água, Coleta de Esgoto e Construções Correlatas
	20,76%
	24,18%
	26,44%

	Construção e Manutenção de Estações e Redes de Distribuição de Energia Elétrica
	24,00%
	25,84%
	27,86%

	Obras Portuárias, Marítimas e Fluviais
	22,80%
	27,48%
	30,95%

	BDI Para Itens de Mero Fornecimento de Materiais e Equipamentos
	11,10%
	14,02%
	16,80%

27.	Anteriormente, o referido BDI havia sido enquadrado na categoria "BDI para itens de mero fornecimento de materiais e equipamentos". Contudo, durante o processo de renegociação, a Telebras entendeu que o BDI utilizado era demasiadamente simplificado e não representava o escopo e a natureza das obrigações da Viasat.
28.	A estatal se defrontou com dificuldades para enquadrar os serviços previstos no acordo de parceria, uma vez que eles não correspondiam a nenhum dos tipos constantes da tabela acima. Assim sendo, a Telebras buscou se valer da previsão expressa no Acórdão 2622/2013-TCU-Plenário no sentido de que estimativas razoáveis poderiam ser obtidas por meio de estudos estatísticos referentes ao componente de despesas financeiras. Contudo, para o mercado de comunicações satelitais, nenhuma das partes possuía um número estatisticamente significativo de contratações dessa natureza, que possibilitasse realizar estimativas razoáveis dos referidos componentes do BDI. Diante disso, foram adotados os valores de BDI de referência para as obras de "construção e manutenção de estações e redes de distribuição de energia elétrica", por serem os mais similares ao objeto em questão.
29.	Saliento que o enquadramento de atividades, tendo em vistas as similaridades existentes entre elas, foi expressamente previsto no acórdão acima citado.
30.	Em linha de sintonia com o entendimento esposado pela unidade técnica, avalio que as circunstâncias deste caso concreto, em especial a especificidade dos serviços prestados pela empresa Viasat, conduzem a aceitação dos argumentos apresentados pelas empresas parceiras.
31.	Outro ponto relevante das mudanças implementadas pelas parceiras diz respeito à consideração de um custo indireto adicional, no percentual de 9,30%, que corresponderia à margem de lucratividade da Viasat sobre o fornecimento e a instalação de equipamentos aos clientes Telebras. 
32.	A empresa estatal alegou que o referido percentual, que constava das planilhas relativas à perspectiva da Viasat, buscava capturar a rentabilidade dos custos de desenvolvimento de seus equipamentos, de gestão, de coordenação e dos investimentos iniciais dos serviços de instalação. Contudo, há dúvidas sobre a regularidade da consideração desse novo custo, pelas razões que passo a expor.
33.	De acordo com o novo modelo, do valor de R$ 160,00 (cento e sessenta reais) mensais pagos pela Telebras, R$ 64,39 (sessenta e quatro reais e trinta e nove centavos) , correspondentes à "margem líquida Viasat", seriam destinados à amortização dos investimentos da parceira norte-americana, já descontados o lucro da empresa, os impostos devidos, os custos operacionais e os custos fixos rateados entre as companhias pelas respectivas capacidades no SGDC (especificamente aqueles relacionados à banda base e ao teleporto) . Esse valor remanescente seria mensalmente abatido dos investimentos realizados para ativar o site, até que o total investido fosse integralmente compensado ao final do contrato. Por fim, cabe salientar que estava prevista a substituição da antena em função de sua vida útil.
34.	Sobre o valor da soma do capital expenditure - capex, que compreende as despesas de capital, relativo à compra da VSAT com os custos de instalação foi aplicada uma margem adicional de lucro para a Viasat, o que não se mostra razoável, tendo em vista que o lucro dessa empresa foi contabilizado no BDI. Além disso, a mencionada "rentabilização dos custos de desenvolvimento" dos equipamentos está inserida no preço de aquisição dos equipamentos pela Telebras e os custos associados à instalação são remunerados em rubrica específica.
35.	Por outro lado, é necessário considerar o impacto financeiro resultante da inserção desse novo custo, de forma a avaliar sua materialidade. Mais especificamente, como o percentual de lucratividade de 9,3% incide somente sobre o universo constituído pelas 50.000 VSAT dos clientes Telebras, cujos custos unitários de aquisição e instalação somam R$ 3.534,40 (três mil quinhentos e trinta e quatro reais e quarenta centavos) cada, é possível inferir que, desconsiderando questões tributárias e o custo do dinheiro no tempo, o impacto financeiro resultante da referida irregularidade seria inferior a R$ 16.400.000,00 (dezesseis milhões e quatrocentos mil reais) , ao longo de toda a duração do contrato.
36.	Assim sendo, tendo em vista o benefício que se poderia auferir de uma nova negociação visando à retirada desse percentual, frente ao interesse público subjacente aos serviços pretendidos, julgo que deve ser acolhida a proposta formulada pela SeinfraCom no sentido de recomendar à Telebras que avalie, junto à Viasat, a viabilidade de excluir dos cálculos a margem de lucro adicional conferida à empresa estrangeira, no valor de 9,3% incidentes sobre o fornecimento e a instalação de equipamentos pela Viasat, considerando que os custos e as remunerações já estariam abarcados em outras rubricas do plano de negócios.
37.	Adicionalmente, deve ser recomendado à Telebras que, na elaboração de planos de negócio futuros, utilize, como referência, dados de empresas típicas do setor, no intuito de evitar que sejam incorporadas aos estudos eventuais particularidades relativas à eficiência de uma determinada empresa, causando distorções nas estimativas de parâmetros e custos.
38.	Concluindo a análise relativa ao subitem 9.2.1 do acórdão ora monitorado, registro que a estimativa da vida útil média de uma VSAT foi reduzida de sete para seis anos, com base no percentual esperado de renovação contratual dos clientes da Telebras, não em critérios técnicos de duração desse equipamento nem em séries históricas. Diante disso, ao longo da vigência do contrato sob comento, a utilização dessas antenas pode superar o prazo estimado, o que poderia acarretar desequilíbrios nessa avença. Contudo, cumpre frisar que esse risco foi adequadamente tratado no contrato de parceria, que prevê mecanismos para lidar com essa possível situação.
39.	Em relação à determinação veiculada no subitem 9.3.1 do decisum sob enfoque, destaco que o percentual de compartilhamento de receitas pela Viasat elevou-se para, em média, 25,6%, conforme estimativas de atendimento contidas em seu plano de negócios. Essa ampliação do percentual de compartilhamento de receitas repassado pela Viasat para a Telebras contribuiu para aperfeiçoar o equilíbrio econômico-financeiro do contrato de parceria, que era o objetivo principal dessa determinação. 
40.	Essa evolução, que decorreu do cumprimento das várias determinações exaradas no acórdão em tela, está demonstrada, de forma sintética, nas duas figuras a seguir:
Resumo do contrato de parceria na sua forma original
Resumo do contrato de parceria após as renegociações contratuais realizadas.
41.	Cabe acrescentar que, a partir desses dados, constatei que:
	a) a discrepância dos valores de investimento entre as empresas foi reduzida de 36% para cerca de 15% após as renegociações realizadas. Deve-se ressaltar que esse número, isoladamente, não é capaz de definir a ocorrência de desequilíbrio entre os contratantes, vez que ele não leva em consideração possíveis diferenças estruturais observadas entre os agentes parceiros. A título de exemplo, cito que sobre a Telebras reside parcela das responsabilidades de alguns programas governamentais, como o Programa Nacional de Banda Larga (PNBL) , realidade que não se verifica quando se analisa a Viasat; e
	b) a diferença entre os valores dos repasses entre as empresas foi reduzida de 89% para cerca de 3%. Além disso, a diferença entre as taxas internas de retorno (TIR) que era de 7% em favor da Viasat passou a ser, no cenário pós-negociações, de 2% em favor da Telebras. 
42.	Destaco que a referida determinação visava reduzir os desequilíbrios avaliados na parceria estabelecida, sem, contudo, impor qualquer percentual efetivo para a TIR dos parceiros envolvidos no acordo. A variação observada de TIR é decorrência natural das mudanças realizadas no contrato, que objetivavam reequilibrar os termos da parceria em análise.
43.	Importa salientar que o critério utilizado pela Viasat na negociação dos novos percentuais de compartilhamento de receitas foi essencialmente o de não operar com uma taxa interna de retorno abaixo de seu custo médio ponderado de capital. Os valores finais obtidos para os referidos parâmetros pela parceira privada foram de 9,33% para a taxa interna de retorno do projeto e 9,3% para o custo médio ponderado de capital.
44.	Com fulcro nessas considerações, julgo que foi cumprida a determinação relativa ao subitem 9.3.1 do acórdão sob exame.
45.	Compulsando os presentes autos, verifiquei que a nova versão da cláusula contratual apresentada não apenas excluiu os incisos mencionados da definição de "projetos especiais", como deixou de prever esses projetos no âmbito do contrato, introduzindo uma nova forma de remuneração para atendimentos eventualmente discrepantes do padrão, que agora independe do consentimento da Viasat. Assim sendo, considero ter sido cumprida a determinação exarada no subitem 9.3.2 do acórdão em tela, a qual visava à exclusão do atendimento aos serviços referentes ao art. 4º, incisos III e IV, do Decreto 7.175/2010, revogado pelo Decreto 9.612/2018, da condição de "projetos especiais", nos termos da cláusula 4.6 do acordo originalmente celebrado.
46.	A determinação veiculada no subitem 9.3.3 do acórdão em análise tratou da alteração da cláusula contratual 5.3 (a) (ii) , a qual previa que, sob determinadas condições, um eventual acréscimo nos impostos e taxas de importação relacionados à entrada de certos equipamentos da Viasat no país teria reflexos sobre o percentual de compartilhamento de receitas da Viasat para a Telebras. O TCU pretendeu, por meio dessa deliberação, alterar a referida cláusula de forma a passar a prever a possibilidade de alteração do contrato, por acordo entre as partes, visando à manutenção do equilíbrio econômico-financeiro inicial, na hipótese de sobrevierem fatos do príncipe, como, por exemplo, a alteração de alíquotas de impostos.
47.	Por meio do Segundo Termo Aditivo ao contrato em tela, a redação da mencionada cláusula foi alterada, tendo sido retirada a previsão inicial de redução do percentual de compartilhamento. Em seu lugar, foi estabelecido que qualquer alteração legislativa superveniente que gere um impacto comprovado no equilíbrio econômico-financeiro da avença ensejará a sua renegociação e seu ajuste para que o equilíbrio inicial seja restabelecido. 
48.	Assim sendo, avalio que a determinação em tela foi cumprida.
49.	No subitem 9.4.1 do acórdão em tela, foi determinada a anulação da cláusula 5.3 (a) (iii) do acordo de parceria, a qual estabelecia um sistema de compensação de taxas de fiscalização (TFI e TFF) . A partir da leitura do Segundo Termo Aditivo a esse acordo, constatei que a referida cláusula foi expressamente anulada, o que implica dizer que essa determinação foi cumprida.
50.	Por meio da determinação veiculada no subitem 9.4.2 do Acórdão 2488/2018-TCU-Plenário, esta Corte pretendeu que fossem estabelecidas novas regras referentes à eventual renovação do contrato. Mais especificamente, a inserção de uma condição resolutiva para a prorrogação contratual, a qual consistiria na demonstração das respectivas vantagens para a Telebras. Lendo o mencionado Segundo Termo Aditivo, verifiquei que a redação das cláusulas contratuais sob comento foram alteradas, o que permitiu a fixação de uma relação de igualdade entre as partes no que se refere à decisão pela renovação do contrato. 
51.	Assim sendo, ainda que esteja prevista a manutenção dos mesmos termos e condições originalmente pactuados, afastou-se o risco anteriormente exposto de que a Telebras fosse obrigada a manter o acordo inicial, ainda que seus termos não lhe fossem mais favoráveis, de maneira que foi cumprida a determinação em tela.
52.	Em atendimento ao disposto no subitem 9.4.3 do decisum monitorado, cujo teor determina a substituição das cláusulas que tratam do pagamento de sanções relacionadas ao atendimento de nível de serviço pelas empresas parceiras de forma a tornar equitativas entre as partes as regras referentes à aplicação de penalidades, as parceiras concertaram excluir os trechos que condicionavam a aplicação de sanções pela Telebras à efetiva aplicação à estatal de alguma penalidade por um de seus clientes. Consequentemente, verifiquei que a alteração promovida por intermédio do Segundo Termo Aditivo tornou a relação entre as empresas parceiras mais equilibrada, no que se refere à possibilidade de imputação de sanções devido ao descumprimento dos padrões acordados, razão pela qual considero que a determinação sob exame foi cumprida.
53.	No subitem 9.4.4 do acórdão sob exame, foi determinado que fosse negociada a apresentação de garantia financeira pela Viasat, no valor de R$ 50.000.000,00 (cinquenta milhões) , pelo prazo mínimo de 3 anos, em função do adiantamento de igual valor feito pela Telebras. Por meio da celebração de termo aditivo, foi incluída no contrato de parceria a constituição dessa garantia. Contudo, foi previsto que o respectivo valor será reduzido, a cada seis meses, em função das receitas compartilhadas pela empresa norte-americana com a estatal brasileira.
54.	Com fulcro nas simulações de compartilhamento de receitas, encaminhadas pela Telebras a esta Corte de Contas, verifiquei que o valor da garantia em tela poderá ser reduzido a zero antes do término do prazo de 3 anos mencionado no dispositivo sob comento. Por outro lado, ressalto que ao fixar esse período mínimo, tive em mente que deveria ser estabelecido o prazo julgado necessário para que o contrato estivesse em plena execução e os pagamentos devidos efetivamente superassem esse valor.
55.	Assim sendo, caso esse cenário se configure antes do fim do mencionado prazo, julgo que a preocupação que gerou essa determinação terá sido afastada. Afinal, para que o repasse pela Viasat atinja o montante de R$ 50.000.000,00 (cinquenta milhões de reais) , será necessário que essa empresa realize vultosos investimentos para atender a um número de clientes que seja capaz de gerar a receita correspondente a esse repasse. Dessa forma, haverá a constituição de um ativo no Brasil que poderá, caso seja necessário, garantir a devolução dos recursos antecipados pela Telebras que ainda não tenham sido amortizados.
56.	Por via de consequência, considero que a determinação exarada no subitem 9.4.4 foi cumprida.
57.	No subitem 9.5.1 do Acórdão 2488/2018-TCU-Plenário, foi determinada a revisão dos valores cobrados pela Viasat relativos às antenas eventualmente desativadas. Em cumprimento a essa determinação, o contrato de parceria foi alterado e passou a prever que a Telebras poderá optar por um regime diferenciado de pagamentos caso ocorra o cancelamento de serviços e a consequente desativação de VSAT. No âmbito desse novo regime, será cobrado pela empresa norte-americana um valor reduzido de mensalidade, o qual levará em consideração a diminuição de determinados custos variáveis.
58.	Diante disso, entendo que a determinação em tela foi cumprida. Contudo, em linha de sintonia com a proposta formulada pela unidade técnica, considero ser necessário que a Telebras planeje adequadamente as solicitações de ativação das antenas e controle o andamento dos contratos por ela assinados, de modo a evitar ocorrências previsíveis que possam causar prejuízos para a empresa estatal.
59.	Nesse sentido, julgo que deve ser recomendado à Telebras que monitore os contratos de prestação de serviços associados ao SGDC, especialmente os respectivos cronogramas de ativações e de desativações de sites, com vistas a minimizar o período em que VSAT permaneçam inativas.
60.	Por meio do subitem 9.5.2, foi determinada a inclusão de padrões de desempenho financeiro que garantissem à Telebras um recebimento mínimo anual, fixado com base no percentual de repasse das receitas compartilháveis, a partir do terceiro ano do contrato, reajustado pela inflação a partir da sua assinatura, independentemente da receita auferida pela Viasat, de modo a mitigar os riscos de que a Telebras não fosse devidamente compensada pela cessão de uma parte da banda satelital para sua parceira.
61.	Em atendimento a essa determinação, o contrato de parceria foi alterado e passou a prever que o compartilhamento de receita pela Viasat seria de, no mínimo, R$ 10.000.000,00 (dez milhões de reais) por ano. Também foi definido que, quando o valor total desse compartilhamento atingir R$ 60.000.000,00 (sessenta milhões de reais) , a obrigação de pagamento mínimo pela empresa norte-americana não mais existirá.
62.	Adicionalmente, foi estabelecido que o eventual não atingimento do valor mínimo anual de compartilhamento de receitas pela Viasat conferirá à Telebras a faculdade de, discricionariamente, optar entre receber a diferença devida ou utilizar a capacidade ociosa atribuída à parceira norte-americana.
63.	Antes de avaliar o cumprimento dessa determinação, esclareço que o TCU estabeleceu que:
	a) deveria ser garantido para a Telebras um recebimento mínimo anual;
	b) esse valor deveria ser fixado com base no percentual de repasse das receitas compartilháveis, a partir do terceiro ano do contrato;
	c) a mencionada quantia deveria ser reajustada pela inflação a partir da assinatura do contrato, independentemente da receita auferida pela Viasat; e
	d) deveriam ser mitigados os riscos de que a Telebras não fosse devidamente compensada pela cessão de uma parte da banda satelital.
64.	Considero que os itens "a", "b" e "d" foram atendidos. Já o item "c" não foi contemplado. Por outro lado, verifiquei que os ajustes promovidos nos termos da parceria tornaram o acordo de parceria mais equilibrado entre as empresas, no que concerne a repasses, direitos e obrigações. 
65.	Além disso, destaco que a previsão de que, em caso de não atingimento da receita mínima esperada pela Viasat, a Telebras possa utilizar a capacidade ociosa mitiga a preocupação anteriormente manifestada de subutilização do satélite brasileiro. Afinal, observadas determinadas condições, a estatal passou a poder conceder a outras empresas o direito de utilizar a capacidade disponível desse satélite.
66.	Com espeque nessas considerações, acolho a proposta formulada pela unidade técnica, no sentido de considerar parcialmente cumprida a determinação em tela. Adicionalmente, julgo que deve ser recomendado à Telebras que insira, no contrato sob exame, a previsão de reajuste da cláusula de desempenho financeiro pela inflação.
IV - Considerações finais
67.	Não poderia encerrar este voto sem destacar que, segundo estudos realizados pela unidade técnica a partir de informações prestadas pela Telebras, as melhorias implementadas no acordo em análise, em decorrência das determinações emanadas no Acórdão 2488/2018-TCU-Plenário, resultaram no acréscimo de R$ 222.000.000,00 (duzentos e vinte e dois milhões de reais) no VPL da Telebras. 
68.	Além disso, quando foram computados os impactos financeiros das demais alterações promovidas na versão original do contrato de parceria, como a inclusão de garantia para a antecipação de R$ 50.000.000,00 (cinquenta milhões de reais) efetivada pela estatal e a fixação de uma receita mínima para a Telebras, a SeinfraCom estimou que o benefício total para essa empresa decorrente da renegociação da avença em tela atingiu R$ 342.000.000,00 (trezentos e quarenta e dois milhões de reais) .
69.	Nesse contexto, é forçoso reconhecer que os representantes da Telebras e da empresa Viasat atuaram de forma diligente para dar cumprimento às determinações desta Corte de Contas, o que contribuiu sobremaneira para o estabelecimento de condições equitativas no âmbito do acordo de parceria sob comento.
70.	Por fim, agradeço o empenho e o profissionalismo dos auditores da SeinfraCom que atuaram neste processo, o qual apresentou elevado grau de complexidade, seja sob o ponto de vista jurídico, em grande parte devido ao pioneirismo na utilização da Lei das Estatais no que concerne ao estabelecimento das parcerias, seja sob o ponto de vista da análise financeira de acordos envolvendo empresas estatais e empresas privadas.
Diante do acima exposto, voto por que o Tribunal adote o Acórdão que ora submeto à apreciação deste Colegiado.
TCU, Sala das Sessões Ministro Luciano Brandão Alves de Souza, em 22 de maio de 2019.
BENJAMIN ZYMLER 
Relator